臺灣高等法院刑事判決
109年度上訴字第3147號
上  訴  人  臺灣宜蘭地方檢察署檢察官
上  訴  人  
即  被  告  張采瑜


選任辯護人  陳敬穆律師
            謝亞哲律師
            朱一品律師
上列上訴人等因被告洗錢防制法等案件，不服臺灣宜蘭地方法院
109年度訴字第147號，中華民國109年6月29日第一審判決（起訴
案號：臺灣宜蘭地方檢察署109年度偵字第1352號），提起上訴
，本院判決如下：
    主  文
上訴駁回。
    事  實
一、甲○○明知金融機構帳戶係個人理財之重要工具，關係個人
    財產、信用之表徵，且目前社會詐騙情況猖獗，詐騙集團蒐
    購人頭帳戶以供詐欺取財匯款工具所用之新聞屢見不鮮，可
    預見將金融機構帳戶交予他人使用，極易遭人作為詐欺犯罪
    等財產犯罪用途，竟基於縱所供帳戶遭詐欺取財之用，亦不
    違背其本意之不確定故意，於民國108年11月12日14時14分
    許，將其申設之臺灣土地銀行帳號000-000000000000號帳戶
    （下稱本案帳戶）之存摺、提款卡，寄予真實姓名年籍均不
    詳，在LINE通訊軟體上暱稱為「李紫瑄」之人，並已先按「
    李紫瑄」之指示更改提款卡密碼，容任其本案帳戶作為詐騙
    他人之不法人頭帳戶使用。「李紫瑄」取得本案帳戶之存摺
    、提款卡及密碼後，即自行或交予他人基於意圖為自己不法
    所有之詐欺取財犯意（無證據證明本案共同為詐欺行為者人
    數已達3人以上），分別於附表所示之時間，以附表所示之
    詐騙方式向乙○○、丙○○行騙，致使乙○○、丙○○均陷於錯誤，
    而於附表所示之匯款時間、地點，將如附表所示之款項轉帳
    至本案帳戶，旋遭提領一空。
二、案經乙○○、丙○○訴由宜蘭縣政府警察局三星分局報告臺
    灣宜蘭地方檢察署檢察官偵查起訴。
    理  由
壹、證據能力部分：
一、按被告以外之人於審判外之言詞或書面陳述，除法律有規定
    者外，不得作為證據，刑事訴訟法第159條第1項定有明文。
    又被告以外之人於審判外之陳述，雖不符同法第159條之1至
    第159條之4之規定，而經當事人於審判程序同意作為證據，
    法院審酌該言詞陳述或書面陳述作成時之情況，認為適當者
    ，亦得為證據；當事人、代理人或辯護人於法院調查證據時
    ，知有同法第1項不得為證據之情形，而未於言詞辯論終結
    前聲明異議者，視為有前項之同意，為同法第159條之5所明
    定。對於本件判決所引用之被告以外之人於審判外之陳述，
    當事人及辯護人均未爭執證據能力，且迄於本院言詞辯論終
    結時，復未聲明異議，經本院審認結果，上開證據均無違法
    取得或證明力明顯偏低之瑕疵，以之作為證據應屬適當，依
    刑事訴訟法第159條之5之規定，認有證據能力。
二、本判決下列認定事實所引用之非供述證據，並無證據證明係
    公務員違背法定程序取得之證據，且與本件待證事實具有自
    然之關聯性，當事人及辯護人對此部分之證據能力亦均不爭
    執，自得為證據使用。
貳、實體部分
一、認定犯罪事實所憑之證據及理由
   上開犯罪事實，業據被告甲○○於本院坦承不諱（見本院卷第9
    7頁），並經證人即告訴人乙○○、丙○○於警詢中證述遭騙經
    過綦詳（見偵卷第20頁、第21-22頁），復有告訴人乙○○之
    台新銀行自動櫃員機交易明細表及存摺內頁、告訴人丙○○之
    中國信託銀行自動櫃員機交易明細表及華南銀行存摺內頁、
    拍賣網頁擷圖、告訴人丙○○與真實姓名年籍不詳從事詐欺之
    人之LINE對話紀錄、臺灣土地銀行股份有限公司109年1月20
    日總業存字第1080073377號函所附本案帳戶基本資料及客戶
    歷史交易明細查詢（上開證據出處詳見附表所載）及被告與
    「李紫瑄」間LINE對話紀錄（見偵卷第6-13頁、原審卷第39
    -135頁）在卷可參，足認被告之任意性自白與事實相符，堪
    以採信。本案事證明確，被告上開犯行，堪以認定，應予依
    法論科。
二、論罪
  ㈠按刑法上之幫助犯，係對於犯罪與正犯有共同之認識，而以
    幫助之意思，對於正犯資以助力，未參與實施犯罪構成要件
    之行為者而言（最高法院88年度台上字第1270號判決意旨參
    照）。被告提供其所有本案帳戶之存摺、提款卡予他人使用
    ，使從事詐欺之人向告訴人乙○○、丙○○施用詐術，使告訴人
    2人均陷於錯誤，而分別轉帳至被告之本案帳戶內，以遂行
    詐欺取財之犯行，係對於他人遂行詐欺取財之犯行資以助力
    ，本件並無任何積極證據證明被告有參與實施詐欺取財之犯
    罪構成要件行為，或與實施詐騙之人有共同實行詐欺犯行之
    犯意聯絡，及本案實施詐騙之正犯達3人以上，故核被告所
    為，係犯刑法第30條第1項前段、第339條第1項之幫助詐欺
    取財罪。
　㈡被告以一提供帳戶存摺、提款卡之幫助行為，致告訴人2人受
    騙，係一行為同時觸犯數罪名，應依刑法第55條想像競合犯
    之規定，從一重處斷。
  ㈢被告係基於幫助犯意為上開犯行，為幫助犯，爰依刑法第
    30條第2項規定，按正犯之刑減輕之。
三、不另為無罪諭知部分
  ㈠公訴意旨另以：被告基於掩飾特定犯罪所得去向之洗錢不確
    定故意，為上開事實欄之行為，因認被告所為亦涉犯洗錢防
    制法第14條第1項、第2條第2款之洗錢罪云云。
  ㈡按洗錢防制法之立法目的，依同法第1條之規定，係在防制洗
    錢，打擊犯罪。申言之，即在於防範與制止特定犯罪所得藉
    由洗錢行為（例如經由各種金融機構或其他交易管道），使
    其形式上轉換成為合法來源，而掩飾或切斷犯罪所得來源與
    犯罪之關聯性以躲避查緝。是洗錢防制法第2條第2款之洗錢
    行為，除有掩飾或隱匿特定犯罪所得之本質、來源、去向、
    所在、所有權、處分權或其他權益之行為外，仍須有旨在避
    免追訴、處罰而為上述行為之犯意，始克相當。又提供帳戶
    （例如：販售帳戶予他人使用、廠商提供跨境交易使用之帳
    戶作為兩岸詐欺集團處理不法贓款使用）以掩飾不法所得之
    去向，固為洗錢行為之態樣。然於交付帳戶予他人使用，使
    他人藉以取得特定犯罪所得之情形，是否當然即屬掩飾不法
    所得之去向，而可構成洗錢行為，不無可疑。因此，是否為
    洗錢防制法第2條第2款之洗錢行為，自應就犯罪全部過程加
    以觀察，包括行為人是否具有洗錢之犯意，以及有無因而使
    特定犯罪所得之本質、來源、去向、所在、所有權、處分權
    或其他權益有所改變，或有無阻撓或危及對特定犯罪所得來
    源追查或處罰之行為在內。若僅係行為人對特定犯罪所得作
    直接使用或消費之處分行為，尚非該法所規範之洗錢行為。
    被告將本案帳戶之存摺、提款卡交給「李紫瑄」，供其自行
    或轉交他人向告訴人等行騙之用，足認被告交付系爭帳戶係
    直接供告訴人等匯入款項及實施詐騙者取款所用，而為實施
    詐騙者遂行詐欺犯罪之手段，實施詐騙者並無藉此使告訴人
    等匯入之款項經由與本案帳戶內其他款項混同，或為各種交
    易後再行流入，以轉換成為合法來源，卷內證據亦無法證明
    實施詐騙者有於提領後再交付其他詐騙成員之掩飾或隱匿犯
    罪所得去向之洗錢行為。是被告提供帳戶之行為，容與洗錢
    防制法第14條第1項洗錢罪之構成要件有間，尚難以洗錢罪
    相繩，原應為無罪之諭知，惟檢察官認被告洗錢行為與前揭
    有罪部分，有想像競合犯之裁判上一罪關係，爰不另為無罪
    之諭知。  
四、駁回上訴之理由：
  ㈠被告上訴主張其為減輕配偶經濟負擔而為本案行為，且其有3
    名未成年子女，均尚年幼，其中長女並有中度身心障礙，均
    需其親自照料，無力負擔高額罰金，恐致生計困窘，原審量
    刑過重，請從輕量刑云云。查原審以被告犯幫助詐欺取財罪
    ，事證明確，予以論罪科刑，並審酌被告可預見任意提供金
    融帳戶資料予他人，將間接助長從事詐欺之人詐欺他人財產
    犯罪，造成無辜民眾受騙而受有金錢損失，竟漠視該危害發
    生之可能性，提供本案帳戶之存摺、提款卡予他人，使從事
    詐欺之人持以實施詐欺犯罪，危害交易秩序與社會治安，告
    訴人2人因遭詐騙所受財產上之損害，及其犯後否認犯行之
    態度，兼衡其智識程度、自述已婚、無業、有3名子女須扶
    養之家庭經濟狀況等一切情狀，而量處有期徒刑4月，並諭
    知易科罰金之折算標準。經核原審已於判決理由內說明其量
    刑審酌事由，斟酌刑法第57條所列一切情狀，其量定之刑罰
    ，已兼顧相關有利與不利之科刑資料為綜合考量，既未逾越
    法定刑度，亦未濫用自由裁量之權限，且無違背公平正義、
    責罰相當等原則，屬裁量權之適法行使，難認有何不當。是
    被告仍執前詞，上訴主張原審量刑過重，並無理由，應予駁
    回。
　㈡檢察官以被告所為亦構成洗錢防制法第14條第1項之洗錢罪，
    原審不另為無罪之諭知不當為由，提起上訴，業經本院論駁
    說明如前，檢察官之上訴，為無理由，亦予駁回。
據上論斷，應依刑事訴訟法第368條，判決如主文。
本案經檢察官陳怡龍提起公訴，檢察官周建興提起上訴，檢察官
蔡名堯到庭執行職務。　
中　　華　　民　　國　 109　　年　　10　　月　　22　　日
　　　　　　　　　刑事第 七 庭  審判長法　官 鄭水銓
　　　　　　　　　　　　　　　　　    法　官 沈君玲
　　　　　　　 　 　　　　　　　　　　法　官 李世華
以上正本證明與原本無異。
被告不得上訴。
檢察官如不服本判決，應於收受送達後20日內向本院提出上訴書
狀，惟須受刑事妥速審判法第9條限制。其未敘述上訴之理由者
，並得於提起上訴後20日內向本院補提理由書(均須按他造當事
人之人數附繕本)「切勿逕送上級法院」。
刑事妥速審判法第9條：
除前條情形外，第二審法院維持第一審所為無罪判決，提起上訴
之理由，以下列事項為限：
一、判決所適用之法令牴觸憲法。
二、判決違背司法院解釋。
三、判決違背判例。
刑事訴訟法第 377 條至第 379 條、第 393 條第 1 款之規定，
於前項案件之審理，不適用之。
                                      書記官 莊佳鈴
中　　華　　民　　國　　109 　年　　10　　月　　22　　日
附錄：本案論罪科刑法條全文
中華民國刑法第339條
（普通詐欺罪）
意圖為自己或第三人不法之所有，以詐術使人將本人或第三人之
物交付者，處5年以下有期徒刑、拘役或科或併科50萬元以下罰
金。
以前項方法得財產上不法之利益或使第三人得之者，亦同。
前二項之未遂犯罰之。
中華民國刑法第30條
（幫助犯及其處罰）
幫助他人實行犯罪行為者，為幫助犯。雖他人不知幫助之情者，
亦同。
幫助犯之處罰，得按正犯之刑減輕之。
附表：
編 號 告訴人 詐騙時間及方式  告訴人匯款之時間、地點 證據名稱及出處  1 乙○○ 真實姓名、年籍均不詳之從事詐欺者，佯裝為賣家、銀行客服人員，自108年11月30日17時5分許，撥打數通電話給乙○○，佯稱：乙○○先前網路購物因工作人員疏失，誤設為分期約定轉帳，將連續扣款，請協助取消設定云云，致乙○○陷於錯誤，而於右開時間、地點，依指示操作ATM，而轉帳新台幣（下同）2萬9988元、5012元至本案帳戶內。 108年11月30日19時15分許、同日19時18分許，在新北市○○區○○路0段000號全家便利超商之ATM 1.告訴人乙○○警詢之證述（見偵卷第20頁） 2.台新銀行自動櫃員機交易明細表及存摺內頁（見偵卷第31-34頁） 3.臺灣土地銀行股份有限公司函附被告帳戶基本資料及客戶歷史交易明細查詢（見偵卷第28-30頁） 2 丙○○ 真實姓名、年籍均不詳之從事詐欺者，佯裝為賣家（LINE帳號為attm77），於108年11月29日，在旋轉拍賣購物網站，張貼拍賣新光三越百貨公司禮券，丙○○在前開網站上看到後，信以為真而主動加賣家為LINE好友，並以LINE通訊軟體與之聯繫，詐欺者佯稱：願以3萬5000元之價格出售面額5萬元之百貨公司禮券，致丙○○陷於錯誤，而於右開時間，利用網路銀行轉帳2萬元、1萬5000元至本案帳戶內。 108年11月30日16時39分許、同日16時41分許，在臺北市萬華區丙○○住處 1.告訴人丙○○警詢之證述（偵卷第21-22頁） 2.中國信託銀行交易明細表及華南銀行存摺內頁（偵卷第35-37頁） 3.拍賣網頁擷圖、丙○○與賣家之LINE對話紀錄（偵卷第38-39頁） 4.臺灣土地銀行股份有限公司函附本案帳戶基本資料及客戶歷史交易明細查詢（偵卷第28-30頁）